【裁判字號】    89,上易,96
【裁判日期】    890627
【裁判案由】    分割共有物
【裁判全文】
臺灣高等法院民事判決                            八十九年度上易字第九十六號
      上  訴  人    丁○○○
      訴訟代理人    范光柱律師
      複  代理人    趙福律師
      上  訴  人    乙○○    .
      訴訟代理人    彭春蓮    .
      上  訴  人    子○○    .
                    丙○○    .
                    寅○○○  .
                    辛○○    .
                    壬○○    .
                    癸○○      住台北縣新店市○○路一０六巷四十三號二樓
                    己○○    .
                              .
                    戊○○    .
                    庚○○    .
                    丑○○○  .
                    甲○○    .
      被 上 訴人    保證責任台灣省青果運銷合作社  設台北市○○○路○段七號
      法定代理人    鄭祈全    .
      訴訟代理人    田錦菊    .
右當事人間請求分割共有物事件，上訴人對於中華民國八十八年十二月二日臺灣新竹
地方法院八十八年度訴字第三二三號第一審判決提起上訴，本院判決如左：
    主    文
上訴駁回。
第二審訴訟費用由上訴人丁○○○負擔。
    事    實
甲、上訴人方面：
壹、上訴人丁○○○部分：
一、聲明：求為判決：
    (一)原判決關於上訴人敗訴部分廢棄。
    (二)右廢棄部分，被上訴人在第一審之訴駁回。
二、陳述：除與原判決記載相同者，茲引用之外，補稱：
    (一)原判決附圖一所示丙部分之土地，前所有人蘇阿日於日據昭和十四年（即民國
      二十八年）十一月三日設定地上權十八坪三○與訴外人萬羅長妹、萬榮耀，租
      金七丹三十錢，民國（下同）六十五年七月二十七日萬羅長妹將該地上權讓與
      上訴人，七十一年間被上訴人之前身保證責任台灣省新竹青果運銷合作社（現
      為保證責任台灣省青果運銷合作社）及其他全體共有人出具土地使用權同意書
      ，就坐落新竹縣新埔鎮○○段一二六之八地號（現編為一七五地號）七三平方
      公尺，一二六之九地號（現編為一七四地號）一百四十五平方公尺，同意上訴
      人建築房屋，嗣經建竣即係現有房屋。
    (二)上訴人因以前不知有地上權，在上訴後發現有地上權，因上訴人不了解才上訴
      ，本件無特別之上訴理由，上訴人同意原判決主文所示之分割方法。
三、證據：除援用第一審所提證據外，補提地上權設定契約書、他項權利移轉契約書
    、他項權利證明書各一份、土地使用權同意書二份等影本為證。
貳、上訴人乙○○部分：
一、聲明：求為判決：如原判決主文所示。
二、陳述：除與原判決記載相同者，茲引用之外，補稱：希望維持一審的判決。
、上訴人子○○部分：
    上訴人子○○未於言詞辯論期日到場，據其於準備程序之聲明及陳述如下：
一、聲明：求為判決：如原判決主文所示。
二、陳述：除與原判決記載相同者，茲引用之外，補稱：希望維持一審的判決。
肆、上訴人丙○○、寅○○○、辛○○、壬○○、癸○○、己○○、戊○○、庚○○
    、丑○○○、甲○○部分：
    上訴人丙○○等人均未於言詞辯論期日到場，亦未提出書狀作何聲明及陳述。
乙、被上訴人方面：
一、聲明：求為判決：上訴駁回。
二、陳述：除與原判決記載相同者，茲引用之外，補稱：原判決之分割方法，已符公
    平，毋需再改變。
    理    由
壹、程序方面：
一、本件被上訴人於原審原對上訴人丁○○○及其餘上訴人子○○等人起訴，其訴之
    聲明第一項請求「原告（即被上訴人）與被告（即上訴人）子○○、乙○○、丙
    ○○、寅○○○、壬○○、癸○○、己○○、戊○○、辛○○、庚○○、丑○○
    ○、甲○○、丁○○○所共有，坐落新竹縣新埔鎮○○段一七０地號、地目建、
    面積八八點七八平方公尺，同段一七一地號、地目建、面積五０點三二平方公尺
    ，同段一七二地號、地目建、面積一四九點三二平方公尺，同段一七三地號、地
    目建、面積六九點四一平方公尺，同段一七四地號、地目建、面積一三八點四二
    平方公尺，同段一七五地號、地目建、面積六四點一二平方公尺，同段一七六地
    號、地目建、面積一六點三七平方公尺，同段一七七地號、地目建、面積三六點
    六九平方公尺，同段一七八地號、地目建、面積一零零點零九平方公尺，同段一
    七九地號、地目建、面積五六點七九平方公尺共十筆土地（簡稱系爭十筆土地）
    應予以分割，以原物分配予各共有人。」，經原審判決准予合併分割，如原判決
    主文第一項所示，嗣原審於八十八年十二月十七日將原判決主文第一項為更正，
    有更正之裁定附於原審卷可稽（見原審卷第三○一頁），上訴人丁○○○不服提
    起上訴，子○○等人雖未上訴，惟本件係分割共有物，屬固有必要共同訴訟，必
    須合一確定，雖僅上訴人丁○○○一人提起上訴，惟其訴訟標的對於子○○等人
    必須合一確定，故子○○等人亦須列為上訴人，合先說明。
二、又被上訴人於原審訴之聲明第二項對其他共有人請求變賣分割部分，係同段五○
    八地號土地，非系爭十筆土地，上訴人丁○○○非共有人，與上訴人丁○○○無
    關，故上訴人丁○○○提起本件上訴，效力不及於原審訴之聲明第二項之當事人
    ，是本院僅須就被上訴人於原審訴之聲明第一項部分為審理。
三、上訴人子○○、丙○○、寅○○○、辛○○、壬○○、癸○○、己○○、戊○○
    、庚○○、丑○○○、甲○○等人，未於言詞辯論期日到場，核無民事訴訟法第
    三百八十六條各款所列情形，爰依被上訴人之聲請，就上開上訴人部分，由其一
    造辯論而為判決。
貳、實體方面：
一、本件被上訴人主張：系爭十筆土地為如原判決附表一所示之共有人所共有，各共
    有人之應有部分如原判決附表一所示，而前開土地之地目均為建，並無不能分割
    之限制，共有人亦無不分割之協議，兩造間亦未訂立不分割之契約，乃因人多意
    雜而無法獲得分割之協議，被上訴人自得隨時請求分割共有物，爰依民法第八百
    二十三條第一項前段規定，訴請判決分割；又於本院審理時稱希望維持一審之判
    決等語。上訴人丁○○○、乙○○、子○○、寅○○○、甲○○、丙○○、辛○
    ○、壬○○、癸○○、己○○、戊○○、庚○○、丑○○○等人，於原審均聲明
    同意分割，並陳稱：同意就系爭十筆土地予以合併分割，且希望就巷道部分之土
    地繼續保持共有，並希望將其等建物使用之基地各分歸其等所有，使建物得以保
    留等語，上訴人丁○○○、乙○○、子○○亦於本院審理時陳稱：希望維持一審
    的判決等語，上訴人丙○○、寅○○○、辛○○、壬○○、癸○○、己○○、戊
    ○○、庚○○、丑○○○、甲○○等人於本院審理時均未到場，亦未提出書狀作
    何聲明及陳述。
二、查，原審以被上訴人之主張，業據提出土地登記簿謄本十三份為證（見原審八十
    七年度竹調字第三○七號卷第二四頁至第一二一頁），且為到場上訴人等所不爭
    執，自堪信被上訴人之主張為真實。且按各共有人得隨時請求分割共有物，但因
    物之使用目的不能分割或契約訂有不分割之期限者，不在此限，民法第八百二十
    三條第一項定有明文，本件系爭土地，既無不能分割之限制，兩造間亦無不分割
    之協議，則被上訴人對各共有人為分割共有物之請求，自為法之所許，應予准許
    。第按，共有物之分割，應斟酌共有物之性質、經濟效益及全體共有人之利益，
    並應符合公平原則，且社會利益亦應考慮在內。且分割共有物係以消滅共有關係
    為目的，因之法院為分割共有物之裁判時，不能創設新的共有關係，但有不能分
    割之情形，如為共同使用之道路，或部分共有人明示就分得部分願維持共有者則
    屬例外，應予准許。又按共有物如為不同地號之數筆土地，雖其各筆土地之共有
    人及應有部分比例均相同，惟其共有人如非以成立一個共有關係之意思而共有數
    筆土地（如共有人同時購買該數筆土地，或共有土地原係一宗，其後始分割為數
    宗者），應認其共有關係分別存在於數筆土地之上，除非共有人均同意就該數筆
    土地予以合併分割，否則，法院不得就數筆土地予以合併分割。是於數筆土地其
    各筆土地共有人均相同，應有部分比例亦一致，而共有人均同意就該數筆土地予
    以合併分割時，法院仍得就該數筆土地予以合併分割，以利土地利用上之經濟效
    益。經查：系爭十筆土地，其各筆土地之共有人均如原判決附表一所示，且共有
    人就每筆土地應有部分之比例均相同，而該十筆土地係屬相連，自應依兩造之請
    求，准予合併分割。又系爭十筆土地中，如原判決附圖二所示，其中於該段一七
    六地號土地內，如Ａ部分所示、面積十點四五平方公尺，於該段一七七地號土地
    內，如Ｂ部分所示、面積十點一三平方公尺，於該段一七八地號土地內，如Ｃ部
    分所示、面積二五點四一平方公尺，於該段一七九地號土地內，如Ｄ部分所示、
    面積一五點八四平方公尺，於該段一七三地號土地內，如Ｅ部分所示、面積二六
    點四五平方公尺，於該段一七０地號土地內，如Ｆ部分所示、面積一四點九二平
    方公尺之土地上，目前係作為巷道用地，供該十筆土地共有人對外通行使用，又
    該一七０地號土地上，如Ｐ部分所示、面積七點一平方公尺之土地上，有上訴人
    丙○○之房屋坐落其上，如０部分所示、面積六六點七六平方公尺之土地上，有
    上訴人甲○○所有之房屋，又該段一七二地號土地上，如Ｎ部分所示、面積九點
    九一平方公尺之土地上，有被上訴人之建物，如Ｍ部分所示、面積一三九點四一
    平方公尺之土地上，有上訴人子○○所有之房屋，而該段一七三地號土地上，如
    Ｋ部分所示、面積四二點九六平方公尺之土地上，有上訴人乙○○所有之房屋，
    於該一七六地號土地上，如Ｇ部分所示、面積五點九二平方公尺之土地上，有上
    訴人錦清所有之房屋，於該一七七地號土地上，如Ｈ部分所示、面積二六點五六
    平方公尺之土地上，有上訴人壬○○所有之房屋，於該一七八地號土地上，如Ｉ
    部分所示、面積七四點六八平方公尺之土地上，有上訴人丑○○○所有之房屋，
    於該一七九地號土地上，如Ｊ部分所示、面積四０點三六平方公尺土地上，有上
    訴人寅○○○所有之房屋，於Ｌ部分所示、面積零點五九平方公尺之土地上，有
    上訴人乙○○所有之建物，而上開房屋及建物，均在使用中，尚有保留之價值，
    其餘部分土地，則為空地等情，業經原審會同兩造到場履勘屬實，有勘驗筆錄可
    查（見原審八十八年度訴字第三二三號卷第七九頁至第八一頁），並囑託新竹縣
    竹北地政事務所派員實施測量後，斟酌各共有人所有之房屋及建物尚有保留必要
    之土地利用情形，囑託竹北地政事務所就系爭十筆土地，測出如該所於八十八年
    十月四日以北地所二字第五九七六號函檢送之包含甲乙丙丁四個分割方案之成果
    圖（同上卷第一二四頁至第一二八頁），而該四個分割方案，其差別所在，即在
    於該一七一、一七二地號二筆土地，係由被上訴人及上訴人子○○二人分配取得
    ，抑係位於二筆土地交接之部分，另由上訴人乙○○取得。查，就前開四個方案
    ，被上訴人及上訴人子○○、丙○○、辛○○、壬○○、癸○○、己○○、戊○
    ○、庚○○、丑○○○，均希望採行丙案即如原判決附圖一所示之分割方案，而
    上訴人乙○○、寅○○○、甲○○、丁○○○則表示採任一方案皆可，經斟酌結
    果，認為如採行前開甲案（同上卷第一二五頁之附圖），即將一七一、一七二地
    號土地上如該甲案成果圖所示Ｎ部分土地分由上訴人乙○○取得，則其取得該部
    分之土地，係屬狹長形之土地，其寬度不夠，恐無法供作建築房屋使用，在土地
    利用價值上恐有所減損，倘能採行丙案（同上卷第一二七頁之附圖，即原判決之
    附圖一），則因前開如甲案成果圖Ｎ部分之土地，由原分得該圖中相連之Ｍ部分
    土地之上訴人子○○一併取得，如此，由上訴人子○○整體利用該部分之土地，
    對土地利用之經濟效益有所提高，自屬適當，從而，原判決以上開理由，採丙案
    （即原判決附圖一所示）為分割方案。而被上訴人及上訴人丁○○○、乙○○、
    子○○於本院審理時均陳稱：希望維持一審的判決等情，至於上訴人丙○○、寅
    ○○○、辛○○、壬○○、癸○○、己○○、戊○○、庚○○、丑○○○、甲○
    ○等人於本院審理時均未到場，亦未提出書狀作何聲明及陳述，本院斟酌被上訴
    人及到場之上訴人丁○○○、乙○○、子○○等人既然均同意原判決所為之分割
    方法，而上訴人丙○○等人均未到場表示意見，且原審之判決顯已斟酌各共有人
    所有之房屋及建物尚有保留必要之土地利用等情形，而為公平之判決，上訴人丁
    ○○○於本院審理時亦陳稱：因伊以前不知有地上權，在上訴後發現有地上權，
    伊因不了解才上訴，本件無特別之上訴理由，伊同意原判決主文所示之分割方法
    等情，則原判決所為之分割方法，並無不當，至臻灼然。
三、綜上所述，兩造對原判決所為之分割方法，均同意。從而，上訴人請求廢棄原判
    決，為無理由。原審判決如主文第一項所示之分割方法（嗣後為更正之裁定），
    於法並無不合。上訴人提起上訴，求予廢棄，為無理由，應予駁回其上訴。又本
    件係上訴人丁○○○提起上訴，子○○等人雖未上訴，惟因本件係分割共有物，
    屬固有必要共同訴訟，必須合一確定，故子○○等人亦須列為上訴人，但本件係
    因上訴人丁○○○上訴，僅其不服原判決，嗣雖亦同意原判決之分割方法，惟本
    件實無上訴之必要，實有浪費司法資源，故本件第二審訴訟費用，應由上訴人丁
    ○○○負擔，併此敘明。
四、據上論結，本件上訴為無理由，依民事訴訟法第四百四十九條第一項、第四百六
    十三條、第三百八十五條第一項前段、第七十八條、第八十五條第一項但書，判
    決如主文。
中      華      民      國    八十九    年      六      月    二十七    日
                                民事第十六庭
                                    審判長法  官  阮  富  枝
                                          法  官  周  美  月
                                          法  官  王  聖  惠
右正本係照原本作成。
兩造均不得上訴。
中      華      民      國    八十九    年      六      月    二十八    日
                                          書記官  陳  樂  觀


司法院資訊處製作；財團法人民間司法改革基金會備份。
